臺灣臺中地方法院刑事判決　　　　　　　95年度選訴字第41號
公　訴　人　臺灣臺中地方法院檢察署檢察官
被　　　告　己○○○
　　　　　　　　　　國民
選任辯護人　梁宵良律師
被　　　告　戊○○
　　　　　　　　　　國民
指定辯護人　本院公設辯護人丁○○
被　　　告　甲○○
　　　　　　　　　　國民
指定辯護人　本院公設辯護人丁○○
被　　　告　乙○○
　　　　　　　　　　國民
上　一　人
選任辯護人　楊雯齡律師
選任辯護人　張居德律師
上列被告因違反公職人員選舉罷免法案件，經檢察官提起公訴（
95年度選偵字第63號），本院判決如下：
    主    文
己○○○共同連續對於有投票權之人，交付賄賂，而約其投票權
為一定之行使，處有期徒刑年捌月，併科罰金新台幣壹佰貳拾
萬元，罰金如易服勞役，以罰金總額與陸個月之日數比例折算。
褫奪公權伍年。扣案之選民名單壹份（編號Ａ），沒收。
戊○○共同連續對於有投票權之人，交付賄賂，而約其投票權為
一定之行使，處有期徒刑壹年，褫奪公權年。扣案預備交付之
賄賂新台幣伍仟伍佰元、選民名單貳份（包括編號Ａ、Ｂ），均
沒收。
甲○○共同連續對於有投票權之人，交付賄賂，而約其投票權為
一定之行使，處有期徒刑壹年；緩刑年，並向公庫支付新台幣
壹拾萬元。褫奪公權年。扣案預備所交付之賄賂新台幣伍仟伍
佰元、選民名單貳份（包括編號Ａ、Ｂ），均沒收。
乙○○共同連續對於有投票權之人，交付賄賂，而約其投票權為
一定之行使，處有期徒刑拾月。緩刑貳年，並向公庫支付新台幣
壹拾萬元。褫奪公權年。扣案預備交付之賄賂新台幣伍仟伍佰
元、選民名單壹份（編號Ｂ），均沒收。
    事    實
一、己○○○為民國九十五年六月十日舉行之九十五年鄉鎮市民
    代表暨村里長選舉之烏日鄉民代表之候選人，為求能夠順利
    當選，明知對於有投票權之人，不得交付賄賂或其他不正利
    益，而約使投票權人，為其投票權一定之行使，竟基於投票
    行賄之概括犯意，透過樁腳運作，並調查可供買票之對象，
    再以每票新台幣（下同）三百元之代價，透過樁腳向該鄉有
    選舉權之人進行買票。嗣己○○○即於九十五月六月五日傍
    晚，前往臺中縣烏日鄉烏日村十三鄰鄰長甲○○家中，請求
    樁腳戊○○（為臺中縣烏日鄉烏日村十三鄰鄰長甲○○之妻
    ）協助進行買票，並當場交付三萬九千六百元及烏日鄉烏日
    村十三鄰之選民名單一份（編號Ａ）予戊○○，要求戊○○
    以一票三百元之代價向烏日村十三鄰之選民買票，藉此交付
    不正利益之方式，要求選民於投票日時，在烏日鄉民代表選
    舉票上圈選己○○○而約其為投票權一定之行使。己○○○
    、戊○○及甲○○（臺中縣烏日鄉烏日村十三鄰鄰長）在明
    知對於有投票權之人行賄買票，將嚴重破壞選舉之公平、公
    正性之情形下，竟共同基於對有投票權人交付現金賄賂，使
    有投票權人之投票權為一定行使之概括犯意聯絡，由戊○○
    及甲○○二人於九十五年六月六日及七日，趁著發放選舉公
    報及投票通知單予選民之機會，連續以二票六百元、五票一
    千五百元、二票六百元、四票一千二百元、四票一千二百元
    之代價之代價，向烏日鄉烏日村有選舉權之陳玉（另經不起
    訴處分）、陳麗英、吳宣翰、張陳阿里（以上三人另經緩起
    訴處分）及自己家中（此部分戊○○、甲○○二人收賄部分
    應由檢察官另行處理）等人及其他有選舉權之人及家屬買票
    並交付賄款，並要求選民於投票時在烏日鄉民代表選舉票上
    圈選「六號己○○○」（六號阿蘭），而約其為投票權一定
    之行使。嗣於九十五年六月六日，經由臺灣臺中地方法院檢
    察署檢察官指揮法務部調查局臺中縣調查站及臺中縣警察局
    烏日分局持本院法官核發之搜索票，在甲○○、戊○○之住
    處，查獲註記有買票對象及人數之選民名單一份（編號Ａ）
    。
二、乙○○為張秀峰之父，為求參與九十五年六月十日舉行之九
    十五年鄉鎮市民代表暨村里長選舉之烏日鄉民代表候選人張
    秀峰能夠順利當選，竟基於投票行賄之犯意，透過樁腳運作
    ，並調查可供買票之對象，再以每票三百元代價向該鄉有選
    舉權之人進行買票。乙○○於九十五月六月初，在臺中縣烏
    日鄉玉闕朝仁宮前，要求樁腳甲○○協助進行買票，並當場
    交付一萬七千元予甲○○，託其以一票三百元之代價向烏日
    村十三鄰之選民買票，藉此交付不正利益之方式，要求選民
    於投票日時，在烏日鄉民代表選舉票上圈選張秀峰而約其為
    投票權一定之行使。乙○○、甲○○與戊○○在明知對於有
    投票權之人行賄買票，將嚴重破壞選舉之公平、公正性之情
    形下，仍共同基於對於有投票權人交付現金賄賂，使有投票
    權人之投票權為一定行使之概括犯意聯絡（甲○○及戊○○
    更承前開行賄之概括犯意聯絡），由甲○○、戊○○二人於
    九十五年六月六日及七日，趁著發放選舉公報及投票通知單
    予選民之機會，分別以六票一千八百元、二票六百元、四票
    一千二百元之代價，共同向烏日鄉烏日村有選舉權之人謝洪
    寶、施美玲（以上二人另經緩起訴處分）及自己家中（此
    部分戊○○、甲○○二人收賄部分應由檢察官另行處理）等
    人及其他有選舉權之人及家屬買票及交付賄款，並要求選民
    於投票時，在烏日鄉民代表選舉票上圈選張秀峰，而約其等
    為投票權一定之行使。嗣於九十五年六月六日，經由臺灣臺
    中地方法院檢察署檢察官指揮法務部調查局臺中縣調查站及
    臺中縣警察局烏日分局持本院法官核發之搜索票，在甲○○
    之住處，查獲乙○○所交付而甲○○、戊○○尚未發放完畢
    之賄款五千五百元及註記有買票對象及人數之選民名單一份
    （編號Ｂ）。
二、案經臺灣臺中地方法院檢察署檢察官指揮法務部調查局臺中
    縣調查站及臺中縣警察局烏日分局調查後移送臺灣臺中地方
    法院檢察署檢察官偵查起訴。
    理    由
甲、本案證據能力之說明：
一、按被告以外之人（包括證人、鑑定人、告訴人、被害人及共
    同被告等）於審判外之陳述雖不符刑事訴訟法第一百五十九
    條之一至之四等四條之規定，而經當事人於審判程序同意作
    為證據，法院審酌該言詞陳述或書面陳述作成時之情況，認
    為適當者，亦得為證據；當事人、代理人或辯護人於法院調
    查證據時，知有刑事訴訟法第一百五十九條第一項不得為證
    據之情形，而未於言詞辯論終結前聲明異議者，視為有前項
    之同意，同法第一百五十九條之五定有明文。立法意旨在於
    傳聞證據未經當事人之反對詰問予以核實，原則上先予排除
    。惟若當事人已放棄反對詰問權，於審判程序中表明同意該
    等傳聞證據可作為證據；或於言詞辯論終結前未聲明異議，
    基於尊重當事人對傳聞證據之處分權，及證據資料愈豐富，
    愈有助於真實發見之理念，且強化言詞辯論主義，使訴訟程
    序得以順暢進行，上開傳聞證據亦均具有證據能力。本件被
    告乙○○及其選任辯護人於本院表示對於本件卷內已存在之
    證據之證據能力不爭執，是本件就被告乙○○部分關於共同
    被告甲○○、戊○○於審判外之言詞及書面之陳述，仍具有
    證據能力，實無庸疑。
二、又「被告以外之人於偵查中向檢察官所為之陳述，除顯有不
    可信之情況者外，得為證據。」，刑事訴訟法第一百五十九
    條之一第二項定有明文。又所謂「顯有不可信之情況」，係
    指陳述是否出於供述者之真意、有無違法取供情事之信用性
    而言，故應就偵查筆錄製作之原因、過程及其功能等加以觀
    察其信用性，據以判斷該項陳述是否有顯不可信之情況，並
    非對其陳述內容之證明力如何加以論斷，此有最高法院九十
    四年度台上字第六二九號判決意旨可資參照。本件被告己○○○及其選任辯護人固主張共同被告甲○○、戊○○於偵查
    中所述乃審判外之陳述而不具備證據能力云云。惟查，被告
    甲○○、戊○○就本件有關被告己○○○買票賄選部分，於
    檢察官偵查中均係以證人身份具結陳述，觀其筆錄製作原因
    、過程等，並無顯不可信之情況，揆諸前揭法條規定，自得
    為證據；本案被告己○○○之選任辯護人此處所辯，顯屬無
    稽，因認被告甲○○、戊○○此部分於偵查中向檢察官所為
    之陳述，應具有證據能力，自屬至明。
乙、得心證理由：
一、起訴犯罪事實一、部分：
  (一)訊據被告戊○○、甲○○就被告甲○○於案發當時乃臺中縣
    烏日鄉烏日村十三鄰鄰長，且二人為被告己○○○買票賄選
    之犯行，乃於歷次調查站訊問、偵查及本院準備、審理程序
    中坦承不諱，而被告己○○○雖不否認伊參選九十五年度烏
    日鄉民代表選舉，且登記為六號候選人，惟辯稱：伊沒有拿
    錢拜託被告甲○○、戊○○夫妻為其買票，且九十五年六月
    五日當天下午，伊即與助選員前往台中縣烏日鄉九德村拜票
    ，不可能在當天傍晚前往位於烏日鄉烏日村之被告甲○○家
    中給錢請其等進行買票云云。然查：
  1.被告戊○○、甲○○夫妻二人確實收受被告己○○○所交付
    之三萬九千六百元，以每票三百元之代價發放予有投票權之
    烏日鄉烏日村十三鄰鄰民作為賄選之用，其等二人並於九十
    五年六月六日及七日，趁著發放選舉公報及投票通知單予選
    民之機會，分別以二票六百元、五票一千五百元、二票六百
    元、四票一千二百元之代價，向烏日鄉烏日村有選舉權之陳
    玉、陳麗英、吳宣翰、張陳阿里等人及其有選舉權之家屬買
    票並交付賄款，並要求選民於投票時在烏日鄉民代表選舉票
    上圈選「六號己○○○」（六號阿蘭）等節，已坦認在卷，
    並經證人陳玉、陳麗英、吳宣翰、張陳阿里於調查站中供述
    明確，並於偵查中具結屬實，且該等證人除陳玉經檢察官不
    起訴處分外，餘皆經檢察官為緩起訴處分，有各該處分書影
    本在卷可稽，復有在被告甲○○家中查獲之註記有買票對象
    及人數之選民名單一份（編號Ａ）在卷可稽，堪信為真。
  2.被告己○○○雖以前詞置辯，並以證人丙○○於本院審理時
    到庭結證稱：伊是被告己○○○未經登記之助選員，依據選
    舉當時所排定之行程表，被告己○○○與助選員九十五年六
    月五日當天全天係在臺中縣烏日鄉九德村拜票等語為其辯解
    之依據。然查，證人丙○○固結證稱：伊從九十五年五月中
    旬開始至投票前一天（九十五年六月九日）均擔任被告己○○○的助選員，陪她到處去拜票，拜票的行程包括九德村、
    仁德村、烏日村及湖日村，有時一天無法走完一個村，甚至
    要花上二、三天的時間，但是每天到哪一村不記得，都要看
    行程表等語，並當庭提出行程表一份證稱：依據行程表記載
    ，九十五年六月五日當天是去九德村拜票等語，復於辯護人
    詢問：「你們行程是否會變更？」時證稱：大部分都是依據
    行程表來拜票等語。惟由證人丙○○必須檢視行程表才能說
    明九十五年六月五日當天行程之行止觀之，顯然就九十五年
    六月五日當天究竟係陪同被告己○○○前往何處拜票一事記
    憶不清，而行程表之記載既有變更之可能，即無從僅憑該行
    程表之記載即認定被告己○○○於九十五年六月五日之確切
    行蹤。即便被告己○○○係依據行程表進行拜票，惟依據現
    代交通之便利，被告己○○○仍有趁拜票休息或用餐之空檔
    前往被告甲○○、戊○○家中交付賄款之能力與機會。故證
    人丙○○所述，並非可用作為有利於被告己○○○認定之依
    據。
  3.又被告戊○○雖於本院準備、審理時（包括於本院九十五年
    選字第十四號民事案件審理中）改稱：九十五年六月五日當
    天下雨，係一位穿著雨衣的女性到家中拿出一疊錢，並且用
    手比「六」之手勢，說拿去發一發，裡面的三千六百元是走
    路工工錢，伊想說「六」應該是指「六號己○○○」，所以
    就拿這些錢去發給有投票權的鄰民。伊所簽名之調查站、偵
    訊筆錄雖記載伊供稱該筆錢是被告己○○○拿來家中要求伊
    幫忙發放進行買票等語，然而這是調查人員及檢察官誤解伊
    說話的意思，伊因為不識字，所以就直接在筆錄上面簽名，
    伊的意思真的不是說被告己○○○拿錢到家裡來云云。經查
    ：
    (1)被告戊○○乃彰化縣大城國民小學畢業一節，業據其供明
      在卷，則以小學畢業之教育程度，就調查站、偵訊筆錄之
      內容謂因不識字而難以理解，實與常情不符。
    (2)又依據被告戊○○於調查站、偵訊中之筆錄記載，均係指
      述由被告己○○○於九十五年六月五日傍晚時分獨自前來
      家中請求支持，並交付三萬九千六百元表示是買票匯款及
      走路工費用，當時曾經婉拒，但是因為被告己○○○懇切
      拜託，才答應她。而調查站筆錄甚至載明：「（問：95
      年6月5日傍晚時分，己○○○獨自到你家拜訪要求支持，
      交付你上述買票款項時，有無他人在場可以證明？）沒有
      ，僅有我及己○○○在場。」等語（參閱九十五年選他字
      第六四九號卷第十二至十三頁），而偵訊中則載明：「（
      問：己○○○是否有在95年6月初到你家拜訪你？）有，
      她那時拿了三萬六千元給我，她是說每票300元，請我們
      發放投票通知單及選舉公報的時候一起發放，我們是從6
      月6日一直發放到6月7日，我們在發放的時候就說是6號（
      己○○○給的錢）。」、「（問：你們二個為何要幫己○○○買票？）因為我和己○○○非常的熟識，她平常親和
      力很好，有困難就會馬上幫我的忙解決，如修路燈、補柏
      油路面、清水溝等。」、「（問：你是否是要脫罪所以才
      誣賴給己○○○？）沒有，她確實是有拿錢給我的，請我
      們二個人幫她發錢的。」（參閱九十五年選他字第六四九
      號卷第八十九頁）。則依據該等記載可知，詢問之問題相
      當明確，並無模糊或令人誤解之處，且被告戊○○之回答
      內容亦屬流暢，甚至能及於為何願意幫忙被告己○○○買
      票之原因，難認此部分有何問、答雙方說話意思、內容不
      清致造成誤解之情形，被告戊○○此處所辯，礙難採信。
    (3)再查，果如被告戊○○所改稱，當天是一穿著雨衣看不清
      長相的婦女拿錢到家中比「六」的手勢等情，則被告戊○○何以能當即認定這是「六號己○○○」的買票錢？更何
      況三萬九千六百元並非少數之金額，被告戊○○又何能在
      無其他憑據之情況下即收下並允諾代為發放？顯然所述與
      常情相悖，不足為採。
    (4)而依據卷附中央氣象局之逐日逐時氣象資料顯示，九十五
      年六月五日當天，臺中市（觀雨站址為臺中市○區○○路
      貳九五號）以及臺中縣霧峰鄉（觀雨站址為臺中縣霧峰鄉
      ○○村○○路〔桐林國小斜對面〕）、大肚鄉（觀雨站址
      為臺中縣大肚鄉○○村○○路○段2號〔臺中區監理所內
      〕）之觀雨紀錄顯示，僅下午一時、晚間十時許以及一時
      、四時許分別在臺中市、霧峰鄉有四‧五毫米、０‧五毫
      米、三‧五毫米及０‧五毫米之降雨量，其餘時間均屬無
      雨狀態（臺中縣烏日鄉未設觀雨站，有該局臺中縣市測戰
      坐落資料表在卷可稽，而前開三座觀測站又以大肚站距離
      臺中縣烏日鄉最近），又依據交通部中央氣象局災害性天
      氣作業要點三、(一)所示，大雨係指「二十四小時累積雨量
      達五十毫米以上，且其中至少有一小時雨量達十五毫米以
      上之降雨現象，是九十五年六月五日當天，被告戊○○位
      於臺中縣烏日鄉烏日村家中並未下雨，縱使有下雨，降雨
      量亦屬極微量，則被告戊○○於本院準備程序及審理時所
      稱：當天有下雨，拿錢來的婦女穿著雨衣，看不清長相等
      語，實與當天之天氣狀況以及常情不相符合，益徵被告戊○○嗣後所改稱之情節，乃迴護被告己○○○之詞，不足
      採信。
    (5)又被告甲○○雖於本院準備程序中稱：去幫被告己○○○
      發放買票錢的是伊妻子即被告戊○○，伊只跟著去發放選
      舉公報一天，有陪她去二戶等語。惟其於偵訊中既已坦認
      ：「我們總共（幫己○○○）發了一百一十餘票的現金，
      有時是我們二個人一起去，有時是我自己去，有時是我太
      太戊○○自己去的。」等語，顯見其所為已足以評價為共
      同參與為被告己○○○發放買票會款之行為，所稱尚不足
      以動搖本件業經認定之事實，併此敘明。
    (6)是依據前述，被告己○○○之辯解應屬事後卸責
      之詞，而被告戊○○所改稱之內容亦與事實、常情均不相
      符合，均礙難採信。
  4.綜上所述，本件被告己○○○與被告甲○○、戊○○共犯如
    起訴犯罪事實一、之犯行，已至臻明確，堪為認定。
二、起訴犯罪事實二、部分：
  (一)訊據被告乙○○、甲○○及戊○○對於此部分之犯罪事實乃
    於歷次調查站訊問、偵查及本院準備、審理程序中坦承不諱
    ，核與證人謝洪寶、施美玲於調查站訊問時所述及偵查中
    證述情節相符，復有現金五千五百元及註記有買票對象及人
    數之選民名單一份（編號Ｂ）扣案可佐，足認被告乙○○、
    甲○○及戊○○之自白與事實相符，堪可採信。
  (二)被告戊○○雖曾於本院準備程序中辯稱：被告甲○○去幫被
    告乙○○發賄選錢時，伊雖有跟在一旁，但都只是跟鄰人話
    家常而已云云。惟被告戊○○乃被告甲○○之妻，而被告甲○○復為臺中縣烏日鄉烏日村十三鄰鄰長，業如前述，又被
    告甲○○復於臺中縣調查站調查時供稱：「我將該一萬七千
    元扣除百分之十的工作費，所剩一萬五千三百元則與我太太
    研究以重點發放方式，就十三鄰內有投票權人中剔除有特定
    候選人支持傾向的人後，再以直接分發現金的方式，仍由我
    們夫婦一同前往有投票權人家中分發，有投票權人在家時，
    由我太太進入戶內，按照該戶的有投票權人數乘以三百元成
    為現金的總數交付給有投票權人，並告知收受現金的有投票
    權人該一票三百元是由三號市民代表候選人所致贈的。……
    」等語，顯見被告戊○○不但有參與討論如何發放此部分之
    賄選金，且以鄰長妻子之身分協同被告甲○○前往鄰民家中
    發放賄選款項，其與被告甲○○間就此部分乃有犯意聯絡及
    行為之分擔，自屬無疑，所辯尚不足解免其賄選之刑責。
  (三)綜上所述，本案此部分亦屬事證明確，被告乙○○、甲○○
    及戊○○之犯行，堪予認定，應依法論科。
三、論罪科刑部分：
  (一)按投票行賄罪之處罰分別規定於刑法第一百四十四條及公職
    人員選舉罷免法第九十條之一第一項，而公職人員選舉罷免
    法第九十條之之第之項為刑法第一百四十四條之特別法，依
    特別法應優先適用於普通法之規定，而優先適用公職人員選
    舉罷免法有關罰則之規定。
  (二)又按「行為後法律有變更者，適用裁判時之法律。但裁判前
    之法律有利於行為人者，適用最有利於行為人之法律。」，
    刑法第二條第一項定有明文。而又刑法業經於中華民國九十
    四年二月二日經總統以華總一義字第09400014901號令修正
    公布第1～3、5、10、11、15、16 、19、25～27、第四章章
    名、28～31、33～38、40～42、46 、47、49、51、55、57
    ～59、61～65、67、68、74～80、83 ～90、91-1、93、96
    、98、99、157、182、220、222、225、229 -1、231、231
    -1、296-1、297、315-1、315-2、316、341、343條條文；
    增訂第40-1、75-1條條文；刪除第56、81、94、97、267、3
    22、327、331、340、345、350條條文；並自九十五年七月
    一日施行。經查：
  1.本件公訴人起訴被告甲○○、戊○○連續犯公職人員選舉罷
    免法第九十條之一第一項之罪，而刑法第五十六條連續犯規
    定，已經修正廢除，依修正後規定，無連續犯而應一罪一罰
    為適用，如依修正後規定論處，顯有二次以上之科刑存在，
    依上之說明，以修正前規定對被告有利，依修正後刑法第二
    條第一項之規定，應依修正前刑法第五十六條論處對被告等
    有利，自以修正前刑法第五十六條連續犯之從一重處斷之規
    定，對被告甲○○、戊○○有利。
  2.再修正後刑法第二條、第二十八條、第三十八條法令變更部
    分，此法條部分並未涉及刑罰法令，且觀諸其修正前後僅文
    字有所變化，內容則並未改變，依首開說明，自無新舊法變
    更而應與比較之問題，應逕適用修正後之規定。
  3.又刑法第七十四條緩刑之規定，亦依前開說明有所修正，經
    最高法院九十五年第八次刑事庭會議決議「犯罪在新法施行
    前，新法施行後，緩刑之宣告，應適用新法第七十四條之規
    定。」。
  4.另本案被告己○○○等行為時，刑法第四十二條第二項前段
    規定「易服勞役以一元以上三元以下折算一日」，又該易服
    勞役折算標準，業據修正前罰金罰鍰提高標準條例第二條前
    段規定，就其原定數額提高為一百倍折算一日，而同法第四
    十二條第三項復規定「罰金總額折算於六個月之日數者，以
    罰金總額與六個月之日數比例折算。」，則本案被告己○○○行為時之易服勞役折算標準，如罰金總額不超過新台幣時
    八萬二千元，則以銀元一百元以上三百元以下折算一日，即
    新台幣三百元以上九百元以下折算一日，若罰金總額超過新
    台幣十八萬二千元，即應以其總額與六個月之日數比例折算
    。惟九十五年七月一日修正公布施行之刑法第四十二條第三
    項前段規定「易服勞役以新台幣一仟元、二仟元或三仟元折
    算一日」，修正後同條第五項前段復規定「罰金總額折算逾
    一年之日數者，以罰金總額與一年之日數比例折算。」，是
    若被告受罰金之宣告總額逾新台幣一百零八萬元時，其折算
    標準即以其總額與一年之日數比例折算。則本件被告等若受
    有併科罰金刑之宣告時，其折算標準仍應依實際狀況比較何
    者有利於被告而適用之。
  (三)是核被告己○○○、甲○○、戊○○及乙○○所為，係犯公
    職人員選舉罷免法第九十條之一第一項之投票交付賄賂罪。
    （另被告甲○○、戊○○自身亦收受己○○○及乙○○之賄
    賂而涉犯刑法第一百四十三條第一項之有投票權之人，收受
    賄賂，而許以投票權為一定之行使罪，與本件經起訴部分乃
    犯意個別、行為互殊之犯行，應由公訴人另為適法之處理，
    併此敘明。）又共同正犯之意思聯絡，原不以數人間直接發
    生者為限，即有間接之聯絡者，亦包括在內。如甲分別邀約
    乙、丙犯罪，雖乙、丙間彼此並無直接之聯絡，亦無礙於其
    為共同正犯之成立，最高法院七十七年台上字第二一三五號
    判例著有明文。本件被告己○○○與被告甲○○、戊○○間
    就上開行賄陳玉、陳麗英、吳宣翰、張陳阿里之犯行，以及
    被告乙○○與被告甲○○、戊○○間，就行賄謝洪寶、施
    美玲之犯行間，均各具有犯罪之犯意聯絡及行為之分擔，各
    行為人自應就共同實施之全部結果負全部責任，而依刑法第
    二十八條論為共同正犯。又被告己○○○、甲○○、戊○○
    對證人陳玉、陳麗英、吳宣翰、張陳阿里、甲○○、戊○○
    等人先後多次交付賄款之行為，以及被告乙○○、甲○○、
    戊○○對證人謝洪寶、施美玲及甲○○、戊○○等人交付
    賄款之行為，時間緊接、手法相似，均觸犯基本構成要件相
    同之罪名，顯均係基於概括之犯意反覆為之，均應依修正前
    刑法第五十六條連續犯之規定論以對於有投票權之人，交付
    賄賂，而約期投票權為一定之行使一罪，並均加重其刑。
  (四)爰審酌國家民主政治之基礎在於建立公平及公正之選舉，賄
    選行為破壞選舉之公正性，敗壞選舉之純正風氣，對其他候
    選人造成不公平之競爭，猶如民主法治之癌，將侵蝕選賢與
    能之選舉目的，進而影響國家政治、經濟、社會發展之良窳
    ，所造成之損害既廣且深，實係敗壞選風之主要根源。本件
    被告己○○○、甲○○、戊○○及乙○○等人，明知政府近
    年來不斷宣示查緝賄選、端正選風之決心，猶執意挑戰公權
    力，以犧牲國家民主法治之健全發展為手段，共同行賄買票
    ，置法治於不顧而犧牲國家民主法治之健全發展，其等治觀
    念淡薄，所為甚值非議，再參酌被告己○○○遭查獲之賄賂
    數額合計三萬六千元（計一百二十票），數量難謂甚鉅，且
    素行尚非不良，惟其犯後卸詞狡飾，未見悔意，且買票賄選
    之行為已對於選舉結果產生影響（被告己○○○於系爭選舉
    中已當選）等情，而被告戊○○素行尚稱量好，雖連續幫二
    名候選人買票賄選，但遭查獲後坦認犯罪，並於偵查中自白
    買票賄選，並指認被告己○○○請託伊幫忙買票，惟事後雖
    未曾否認為被告己○○○買票競選，然卻更異前詞改稱係不
    知名人士拿來拜託幫忙六號，有迴護被告己○○○之情等節
    ；以及被告甲○○素行亦尚稱良好，雖於選舉競選活動中，
    連續幫二名候選人買票賄選，然犯後非但悉數坦認犯行，且
    於偵查中自白，並指認被告己○○○、乙○○買票賄選，等
    情；而被告乙○○素行尚可，而平日熱心公益，素受鄉里敬
    戴，有臺中縣烏日鄉烏日村辦公處村長廖福出具之證明書一
    份在卷可稽，惟此次選舉中亟思為其子張秀峰競選，致一時
    失慮，向鄰人買票，而罹犯本罪，犯後已坦承犯行，態度良
    好等一切情狀；暨本件被告戊○○、甲○○及乙○○於偵查
    中已自白犯罪，符合公職人員選舉罷免法第九十條之一第五
    項之減刑要件，而被告甲○○、戊○○二人因感受地方選舉
    之壓力，擔心若未能配合候選人之買票行為，將致遭受鄰里
    之排斥，且買票之總金額在十萬元以下，另被告乙○○則因
    愛子心切而出此下策，買票之金額在一萬多元之譜等情，犯
    罪情節顯可憫恕，而此三人所觸犯之公職人員選舉罷免法第
    九十條之一第一項之罪，法定刑為三年以上十年以下有期徒
    刑，得併科新臺幣一百萬元以上一千萬元以下罰金，縱依公
    職人員選舉罷免法第九十條之一第五項減輕其刑，仍有情輕
    法重之情況，爰再依刑法第五十九條規定，對此被告三人減
    輕其刑（本次刑法第五十九條之修正，為法院就刑之裁量及
    酌減審認標準見解之明文化，非屬法律之變更，最高法院九
    十五年度第八次刑庭會議決議意旨參照）並遞減之；並先加
    （連續犯）後減之，而被告乙○○係十四年十月一日生，其
    為本件犯行時，已逾八十歲，並依刑法第十八條第二項之規
    定減輕其刑，並遞減之等一切情狀，分別量處如主文所示之
    刑，且就被告己○○○併科罰金部分，依修正前刑法第四十
    二條第三項之規定，諭知如易服勞役之折算標準（此處併科
    罰金之數額為新台幣一百五十萬元，如依舊法之折算標準，
    至多為六個月，如依新法之折算標準，則至多可達一年，依
    據體狀況，自以舊法之規定對被告己○○○有利，併此敘明
    ）。再被告甲○○、乙○○前未曾受有期徒刑以上刑之宣告
    ，此有臺灣臺中地方法院檢察署刑案資料查註紀錄表與臺灣
    高等法院被告前案紀錄表各一紙在卷可據，其等因一時失慮
    ，偶罹刑典，事後已坦承犯行，深具悔意，經此刑之宣告後
    ，應知警惕而無再犯之虞，本院綜核各情，因認上開對其等
    所宣告之刑，以暫不執行為適當，爰依修正後刑法第七十四
    條第一項第一款規定，併宣告如主文所示之緩刑期間，並命
    被告甲○○、乙○○各向公庫支付如主文所示之金額，以勵
    自新。又按宣告六月以上有期徒刑，依犯罪之性質認為有褫
    奪公權之必要者，宣告褫奪公權一年以上十年以下，刑法第
    三十七條第二項定有明文。又犯公職人員選舉罷免法第五章
    之罪或刑法分則第六章之妨害投票罪，宣告有期徒刑以上之
    刑者，並宣告褫奪公權，公職人員選舉罷免法第九十八條第
    三項亦有明定。且此項褫奪公權之宣告，寓有強制性，為刑
    法第三十七條第二項之特別規定，不受宣告六月以上有期徒
    刑之限制，法院自應優先適用（惟宣告褫奪公權之期間仍為
    一年以上十年以下）。本案被告己○○○、戊○○、甲○○
    及乙○○四人所為，係觸犯公職人員選舉罷免法第五章之罪
    （即公職人員選舉罷免法第九十條之一第一項之罪），且均
    經判決有期徒刑以上之刑，按諸首開說明，爰分別諭知其褫
    奪公權期間如主文所示。
四、沒收部分：
  1.按公職人員選舉罷免法第九十條之一第三項固規定預備或用
    以行求期約或交付之賄賂，不問屬於犯人與否，沒收之。惟
    如其賄賂已交付與有投票權之人收受，因收受者係犯刑法第
    一百四十三條第一項之投票受賄罪，其所收受之賄賂應依同
    條第二項之規定沒收之，如全部或一部不能沒收時，追徵其
    價額。故犯投票行賄罪者，其已交付之賄賂自應依刑法第一
    百四十三條第二項之規定於其對向共犯投票受賄罪之從刑宣
    告沒收追徵，不得再依上開公職人員選舉罷免法規定沒收（
    最高法院九十二年度臺上字第四九三三號、九十三年度臺上
    字第五七二八、五七九○號判決意旨參照）。本件被告己○○○、甲○○、戊○○基於共同之犯意聯絡，而由被告甲○○、戊○○交付予證人陳玉、陳麗英、吳宣翰、張陳阿里以
    及被告甲○○、戊○○該戶及其他人之賄賂，以及被告乙○○、甲○○、戊○○基於共同之犯意聯絡，而由被告甲○○
    、戊○○交付予證人謝洪寶、施美玲以及被告甲○○、戊○○該戶及其他人之賄賂，無論是否業經扣案，依上說明，
    應於其等各該收賄所涉犯行部分宣告沒收追徵，本院於本件
    乃不另行宣告沒收。又本件自被告甲○○住處扣獲之五千五
    百元，乃被告甲○○戊○○為被告乙○○發放未罄之款項（
    內含走路工資一千七百元），亦據被告等坦認不諱，此部分
    亦屬被告乙○○所預備交付之賄賂，此二部分均應依公職人
    員選舉罷免法第九十條之一第三項之規定予以宣告沒收。
  2.另查，本件扣案被告己○○○所交付被告戊○○之註記有買
    票對象及人數之選民名單一份（編號Ａ）及被告乙○○交付
    被告甲○○之註記有買票對象及人數之選民名單一份（編號
    Ｂ），係被告己○○○、乙○○所有，並供本件犯罪使用之
    物，爰依刑法第三十八條第二項之規定，予以宣告沒收。
  3.另於各投票權人家中查獲之選舉公報及選舉投票通知單，僅
    係供選民作為參考投票使用以及通知投票之文件；而於被告
    甲○○家中另查扣之一萬元，乃被告甲○○之私人財物，業
    據被告甲○○供明在卷（其已坦承犯行，且承認扣案之一萬
    五千五百元中有五千五百元係幫被告乙○○發放賄款未完了
    及走路工資之款項，故此部分之供述應屬可信），尚非何供
    犯罪所用之物，就此部分之扣案物品，爰不另為沒收宣告之
    諭知，併此敘明。
據上論斷，應依刑事訴訟法第二百九十九條第一項前段，公職人
員選舉罷免法第九十條之一第一項、第三項、第五項、第九十八
條第三項，刑法第二條第一項、第十一條、第二十八條、第五十
九條、第十八條第二項、第三十七條第二項、第七十四條第一項
第一款、第二項第四款，修正前刑法第五十六條、第四十二條第
三項、第三十八條第一項第二款，判決如主文。
中　　華　　民　　國　　96　　年　　1　　月　　30　　日
                  刑事第四庭  審判長法  官  林宜民
                                    法  官  許惠瑜
                                    法  官  林學晴
上正本證明與原本無異。
如不服本判決，應於送達後十日內向本院提出上訴狀（須附繕
本），上訴於台灣高等法院台中分院。
                                    書記官  賴淵瀛
中　　華　　民　　國　　96　　年　　1 　　月　　30　　日
附錄論罪科刑法條：
公職人員選舉罷免法第90條之1
（九十四年十一月三十日經總統華總一義字第09400196881號令
修正公布施行）
對於有投票權之人，行求期約或交付賄賂或其他不正利益，而約
其不行使投票權或為一定之行使者，處3年以上10年以下有期徒
刑，得併科新臺幣1百萬元以上1千萬元以下罰金。
預備犯前項之罪者，處 1 年以下有期徒刑。
預備或用以行求期約或交付之賄賂，不問屬於犯人與否，沒收之
。
犯第1項或第2項之罪，於犯罪後6個月內自首者，減輕或免除其
刑；因而查獲候選人為正犯或共犯者，免除其刑。
犯第1項或第2項之罪，在偵查中自白者，減輕其刑；因而查獲候
選人為正犯或共犯者，減輕或免除其刑。
